臺灣高等法院民事判決　　　　　　　　　 96年度上字第192號
上　訴　人　甲○○
訴訟代理人　何榮源律師
被上訴人　　國寶人壽保險股份有限公司
法定代理人　乙○○
訴訟代理人　丙○○
上列當事人間債務人異議之訴事件，上訴人對於中華民國96 年1
月31日臺灣台北地方法院95年度訴字第11645 號第一審判決提起
上訴，經本院於96年7月4日言詞辯論終結，判決如下：
    主  文
上訴駁回。
第二審訴訟費用由上訴人負擔。
    事實及理由
一、被上訴人起訴主張：上訴人前以被上訴人非法資遣為由，向
    原法院起訴請求確認兩造間僱傭關係存在，並請求被上訴人
    給付自民國（下同）91年7月1日起，至被上訴人復職之日止
    ，按月給付被上訴人新臺幣（下同）97,000元，經原法院於
    93年3月31日以92年度勞訴字第2號判決上訴人勝訴。被上訴
    人提起上訴，經本院93年度勞上字第35號判決主文第一、二
    項，將原法院判決關於確認兩造間僱傭關係存在及命被上訴
    人給付超過至93年7 月12日止部分，及該部分假執行之宣告
    ，暨訴訟費用之裁判均廢棄；該廢棄部分，上訴人在第一審
    之訴及其假執行之聲請均駁回，被上訴人其餘上訴駁回。嗣
    上訴人就其敗訴部分上訴，經最高法院95年度台上第1446號
    判決，認被上訴人未依本院94年1 月25日裁定補繳第二審裁
    判費，其上訴不合法，而廢棄本院上開判決主文第一、二項
    部分，並駁回被上訴人於第二審該部分上訴確定在案（下稱
    前案第一、二、三審判決）。又上訴人已依前案第一、二審
    判決，先行就至93年7 月12日以前部分之薪資金額聲請強制
    執行受償完畢。嗣被上訴人於93年 6月10日以郵局存證信函
    促上訴人復職未獲置理，被上訴人乃於同年7 月10日以郵局
    存證信函終止兩造間之僱傭關係，同年7 月12日送達上訴人
    ，兩造間之僱傭關係業於同年7月12日終止，自93年7月13日
    起被上訴人即無再給付上訴人薪資之義務，且兩造間終止僱
    傭關係之事由係發生於前案第一審判決確定之後，則上訴人
    自不得再執前案第一審確定判決，就93年7 月13日以後之薪
    資請求權，聲請強制執行，上訴人竟仍聲請原法院以95年度
    執字第51290 號強制執行事件，實施強制執行，被上訴人自
    得提起債務人異議之訴等情。爰依強制執行法第14條第 1項
    ，求為命：原法院以95年度執字第5 1290號強制執行事件之
    強制執行程序應予撤銷。（原審為被上訴人勝訴之判決，上
    訴人聲明不服）並答辯聲明：上訴駁回。
二、上訴人則以：關於確認兩造間僱傭關係存在之訴，原法院以
    92年度勞訴字第2 號判決上訴人勝訴後，被上訴人提起上訴
    ，因被上訴人之第二審上訴未繳足裁判費而不合法，既經本
    院誤為實體判決，上訴人就敗訴部分提起第三審上訴，最高
    法院於95年7月6日，認定被上訴人之第二審上訴不合法，上
    訴人之上訴有理由，廢棄該部分之第二審判決並駁回被上訴
    人在第二審之上訴，故此部分之第一審判決係於95年7月6日
    始告確定，本件執行名義成立日為95年7月6日，而被上訴人
    主張於93年7 月12日終止兩造間之僱傭關係之事由，係存在
    於執行名義成立前，與強制執行法第14條第1 項之規定不合
    ，被上訴人不得提起債務人異議之訴。又前案第二審訴訟，
    係於93年9月8日言詞辯論終結，而被上訴人主張於93年7 月
    12日終止兩造間之僱傭關係之事由，在該第二審訴訟程序已
    提出，並經第二審判決被上訴人勝訴，嗣因被上訴人未補繳
    第二審裁判費，始遭最高法院廢棄，是被上訴人在本件所主
    張之同一事由，顯非發生在前訴訟言詞辯論終結後，與強制
    執行法第14條第1 項後段不符，況基於既判力之遮斷效，被
    上訴人所主張之事由均曾於前訴訟提出，自不得於本件訴訟
    中再行主張。再者，被上訴人於 93年4月20日提起上訴後，
    被上訴人公司之陳副總於同年 5月31日建議被上訴人撤回上
    訴，依第一審判決給付，通知上訴人恢復上班，調櫃檯業務
    等，但被上訴人事後予上訴人之復職通知，卻未依上開決定
    辦理，有違誠信原則。又迄被上訴人發函終止僱佣契約之日
    為止，被上訴人仍未撤回上訴，且未給付積欠薪資，上訴人
    暫拒復職即有正當理由，上訴人既非屬無正當理由曠工三日
    ，被上訴人即不得依勞動基準法第12條第6款之規定，終止
    僱傭契約等語，資為抗辯。並上訴聲明：(一)原判決廢棄。(二)
    被上訴人在第一審之訴駁回。
三、被上訴人主張上訴人前以被上訴人非法資遣為由，訴請確認
    兩造間僱傭關係存在，並請求被上訴人給付自91年7月1日起
    至被上訴人復職之日止，按月給付被上訴人97,000元，經原
    法院於93年3月31日以92年度勞訴字第2號判決上訴人勝訴。
    被上訴人提起上訴，經本院93年度勞上字第35號判決主文第
    一、二項，將原法院判決關於確認兩造間僱傭關係存在及命
    被上訴人給付超過至93年 7月12日止部分，及該部分假執行
    之宣告，暨訴訟費用之裁判均廢棄；該廢棄部分，上訴人在
    第一審之訴及其假執行之聲請均駁回，被上訴人其餘上訴駁
    回。嗣上訴人就其敗訴部分上訴，經最高法院95年度台上第
    1446號判決，認被上訴人未依本院94年1 月25日裁定補繳第
    二審裁判費，其上訴不合法，而廢棄本院上開判決主文第一
    、二項部分，並駁回被上訴人於第二審該部分上訴確定在案
    上訴人已依上開原法院及本院判決，先行就至93年7 月12日
    以前部分之薪資金額聲請強制執行受償完畢之事實，業據提
    出各該判決為證，且為上訴人所不爭執，堪信為真正。被上
    訴人又主張被上訴人於93年6 月10日以郵局存證信函促上訴
    人復職未獲置理，被上訴人乃於同年7 月10日以郵局存證信
    函終止兩造間之僱傭關係，同年7 月12日送達上訴人，兩造
    間之僱傭關係業於同年7月12日終止，自93年7月13日起被上
    訴人即無再給付上訴人薪資之義務，且兩造間終止僱傭關係
    之事由係發生於前案第一審判決確定之後，則上訴人自不得
    再執前案第一審確定判決，就93年7 月13日以後之薪資請求
    權，聲請強制執行，上訴人竟仍聲請原法院以95年度執字第
    51290 號強制執行事件，實施強制執行，被上訴人自得提起
    債務人異議之訴等語，惟為上訴人所否認，並以上述情詞置
    辯。故本件兩造爭執之要點在於：被上訴人得否以93 年7月
    12日發生之事由，依強制執行法第14條第1 項提起債務人異
    議之訴？兩造間之僱傭關係至93年7 月12日是否已合法終止
    ？被上訴人本件債務人異議之訴是否有理由？茲分述如下。
四、被上訴人得否以93年7 月12日發生之事由，依強制執行法第
    14條第1項提起債務人異議之訴？
  (一)按「執行名義成立後，如有消滅或妨礙債權人請求之事由發
    生，債務人得於強制執行程序終結前，向執行法院對債權人
    提起異議之訴。如以裁判為執行名義時，其為異議原因之事
    實發生在前訴訟言詞辯論終結後者，亦得主張之。」強制執
    行法第14條第1項定有明文。故異議原因之事實須發生在執
    行名義成立後或前訴訟言詞辯論終結後，始得提起債務人異
    議之訴。
  (二)次按「對於第二審判決，於上訴期間內有合法之上訴者，依
    民事訴訟法第三百九十七條第一項但書之規定阻其確定，原
    第二審法院雖認係對於不得上訴之判決而上訴，以其上訴為
    不合法而為駁回之裁定，然當事人對於裁定於抗告期間內有
    合法之抗告者，其裁定既未確定，即無從斷定為非合法之上
    訴，第二審判決亦即不能認為確定。」有司法院院解字第三
    ○○七號解釋可參。而「對於第二審判決於上訴期間內提起
    上訴者，其上訴因不合法而被以裁定駁回時，在該裁定確定
    前，尚無從斷定上訴為不合法。因之，應於駁回上訴之裁定
    確定時，始知悉原判決確定（司法院院解字第三○○七號解
    釋參照），故對於該原判決提起再審之訴者，其提起再審之
    訴之不變期間，應自駁回上訴之裁定確定時起算。」「對於
    第二審判決於上訴期間內提起上訴，第三審法院以其上訴另
    有其他不合法情形，以裁定駁回其上訴者，對原判決提起再
    審之訴時，其再審不變期間固應自裁定確定翌日起算（參看
    司法院院解字第三○○七號解釋）。但對於第二審判決逾越
    上訴期間後之上訴，第三審法院以上訴逾期為不合法裁定駁
    回者，其再審不變期間仍應自原判決確定翌日起算，不得自
    駁回上訴裁定確定翌日起算再審不變期間。」最高法院著有
    23年度抗字第3247號判例可參。
  (三)被上訴人主張其異議之事由係發生在執行名義成立後，自得
    依強制執行法第14條第1 項前段提起債務人異議之訴云云，
    惟查，如前所述，被上訴人就前案第一審判決關於確認兩造
    間僱傭關係存在及命上訴人給付93年 7月13日起至上訴人復
    職日止部分之第二審上訴，業因未補繳裁判費，經最高法院
    95年度台上第1446號判決認該第二審上訴不合法駁回被上訴
    人之第二審上訴，揆諸上揭司法院解釋及判例意旨，原第一
    審判決應於最高法院判決駁回上訴時即95年7月6日確定。而
    被上訴人主張消滅上訴人執行名義之請求之事由係發生於93
    年7月12日，即於原法院上揭部分確定之95年 7月6日前，並
    非發生在執行名義成立後，核與強制執行法第14 條第1項前
    段規定不符，則被上訴人主張其得依強制執行法第14條第1
    項前段規定提起債務人異議之訴云云，並無可採。
  (四)被上訴人又主張其異議之事由發生在前訴訟言詞辯論終結後
    ，自得依強制執行法第14條第1項後段規定提起債務人異議
    之訴等語。經查，強制執行法第14條第1 項後段所謂「前訴
    訟言詞辯論」，指為執行名義之裁判所由成立之言詞辯論而
    言。在前訴訟言詞辯論終結後，始發生之事由，債務人在前
    訴訟程序無從主張，故許其亦得提起本訴。又債務人在第三
    審不能提出新事實，故以經第三審之裁判為執行名義者，發
    生於第二審言詞辯論終結後之異議事由，亦可主張（參見楊
    與齡著強制執法論94年9月版第217頁）。而本件之前案第二
    審判決經前案第三審判決以未繳第二審上訴裁判費廢棄，駁
    回被上訴人在第二審之上訴，則依上開規定，前案第二審判
    決之訴訟程序視為亦經廢棄，故前訴訟言詞辯論終結時，應
    為第一審言詞辯論終結即93年3 月4日時。被上訴人以93年7
    月12日發生之事由，提起債務人異議之訴，其為異議原因之
    事實應屬發生在前訴訟言詞辯論終結後，依強制執行法第14
    條第1 項後段規定，亦得主張之。上訴人辯稱其據以聲請強
    制執行之第一審判決，該部分判決係經第三審判決後始告確
    定，則兩造之前訴訟當然包括第二審之訴訟程序，而該第二
    審係於93年9月8日言詞辯論終結，被上訴人所主張之異議原
    因之事實發生在93年7 月12日即前訴訟言詞辯論終結前，被
    上訴人不得依強制執行法第14條第1 項後段規定提起本件債
    務人異議之訴云云，然查前案第三審判決：「被上訴人在第
    二審之上訴駁回」，則前案第二審所為之言詞辯論即屬不存
    在，兩造之前訴訟言詞辯論自不包括第二審所為之言詞辯論
    ，上訴人此部分所辯，並無可採。從而，被上訴人主張其得
    依強制執行法第14條第1 項後段規定提起本件債務人異議之
    訴，應可採信。
五、兩造間之僱傭關係至93年7月12日是否已合法終止？
  (一)被上訴人主張：被上訴人雖不服臺灣台北地方法院92年度勞
    訴字第2 號民事判決，業經提起上訴，並由本院93年度勞上
    字第35號受理在案。惟被上訴人為求勞資和諧，幾經衡酌，
    本已擬妥撤回狀，欲待上訴人復職後，即依民事訴訟法第45
    9 條之規定，撤回上訴，故被上訴人隨即依據原審判決於93
    年6 月10日及24日二度以存證信函通知上訴人辦理復職事宜
    ，上訴人無正當理由竟一再拒絕辦理復職，被上訴人乃於同
    年7月9日以存證信函通知上訴人終止兩造間法律關係，經上
    訴人於同年12日收受該存證信函，故兩造間縱有僱傭關係亦
    已於93年7 月12日合法終止等語，業據被上訴人提出與所述
    相符並為上訴人不爭執真正之簽呈、存證信函、掛號郵件收
    件回執為證（見原審卷第77、26至40頁），堪信為真正。
  (二)上訴人雖主張：被上訴人予被上訴人之復職通知，並未依上
    開簽呈決定辦理無條件撤回上訴，又未依原判決，將積欠之
    薪資匯入上訴人之薪資銀行帳戶，足見被上訴人並無請上訴
    人復職之真意，顯然違反誠信原則云云。惟查依上開簽呈所
    示：「一、撤回上訴，依第一審給付；二、通知林員即日恢
    復上班；……」之真意係待上訴人復職後，即撤回上訴並依
    第一審判決給付，否則如被上訴人撤回上訴後，上訴人仍不
    願復職，因原判決係命被上訴人按月給付至上訴人復職之日
    止，被上訴人之權利將再次受到無端侵害與突襲。就所稱積
    欠薪資部分，如認被上訴人不願給付，亦得待被上訴人撤回
    上訴或判決確定後，依強制執行程序執行被上訴人財產，或
    逕依第一審所宣告之假執行判決，以三萬九千元供擔保後執
    行之。更何況被上訴人上開「撤回上訴，依第一審給付」僅
    係被上訴人公司內部之決定，而非兩造和解之條件，更非上
    訴人復職之對待給付或先為給付要件。上訴人既主張兩造間
    僱傭關係仍然存在而訴請確認，並以被上訴人受領遲延而得
    享「無補服勞務之義務，仍得請求報酬」之利益，又已獲原
    審勝訴判決，則依上訴人之主張及原判決意旨，上訴人仍為
    被上訴人之員工，被上訴人通知上訴人復職，即係表明不再
    拒絕受領，上訴人自僅有復職給付勞務之義務，不能任意妄
    加條件。至於上訴人援引之本院88年度勞訴字第103號判決
    ，係指「於繼續性之僱傭契約，僱用人於受領受僱人之勞務
    給付後，無正當理由而不給付報酬者，受僱人以僱用人已不
    足信賴，其有不能受對待給付之虞，為維護自身之利益而拒
    絕履行嗣後之勞務給付義務，衡諸誠實信用原則及類推適用
    上開同時履行抗辯權之規定，自難謂為不當。」本件被上訴
    人並無於上訴人受雇用期間「無正當理由而不給付報酬」之
    情形，足見二案情節不同，不能比附援引，上訴人執此主張
    ，即非可採。
  (三)上訴人復以被上訴人未妥善安排其工作及職務為由，指摘被
    上訴人並未依原法院92年度勞訴字第2號判決恢復其稽核室
    主任之職位，惟查，該判決係依上訴人之先位聲明「……至
    原告恢復工作……」，判決「……至原告復職之日止，按月
    給付原告新台幣九萬七千元」，其中「復職」並未指明係「
    復原職」，是被上訴人通知上訴人復職之職位為「理賠部九
    職等專門委員」並無不妥。查上訴人離開被上訴人公司前，
    原擔任被上訴人公司稽核室（九職等）主任，為稽核室之最
    高且唯一之主管，該稽核單位於其時除主管外尚有四職等專
    員一名，而現今被上訴人稽核室除依法令設有總稽核一人為
    最高且唯一之主管外，另有六職等科長一名及四職等專員一
    名，為上訴人所不爭執，如依上訴人之主張，將其「復職」
    為稽核室（九職等）主任，對現階段被上訴人稽核室之工作
    並無助益，同時亦有礙上訴人於職場上之發展。上訴人既於
    原審中曾提出其對於人壽保險業工作經驗豐富，並領有各種
    證書，則其就保險業之核心理賠業務自能勝任有餘，被上訴
    人通知其復職為理賠部九職等專門委員，並無違背調職命令
    應基於「企業經營上所必須；不得違反勞動契約；對勞工薪
    資及其他勞動條件未做不利益變更；調動後工作與原有工作
    性質為其體能及技術所可勝任；調動地點過遠，雇主應予必
    要協助」之五大原則。
  (四)被上訴人依據原法院92年度勞訴字第2號判決於93年6月10日
    及24日二度以存證信函通知上訴人辦理復職事宜時，上訴人
    曾以被上訴人就該判決已提起上訴及未妥善安排其工作及職
    務為由，指摘被上訴人並無請上訴人復職之真意。再參以上
    訴人於本院93年度勞上字第35號93年8月2日準備程序中，明
    白表示其不願復職，要求被上訴人依原審判決給付積欠薪資
    ，並加計各年度年終獎金後，再次以現存年資依勞基法資遣
    之，凡此種種，已足證上訴人雖於原法院92 年度勞訴字第2
    號訴訟中主張僱傭關係繼續存在，然實際上並無意復職，故
    於被上訴人依據原審判決二度以存證信函通知上訴人辦理復
    職事宜時，上訴人均空言指摘被上訴人並無請上訴人復職之
    真意，而拒絕復職，而數度由被上訴人人事及法務人員電話
    通知時辦理復職事宜時，上訴人亦態度強硬並拒絕溝通。是
    被上訴人以自其函請被上訴人復職已月餘，惟上訴人並無正
    當理由竟一再拒絕辦理復職為由，認上訴人無正當理由曠工
    ，且繼續曠工三日，而寄發終止兩造間法律關係之存證信函
    ，依勞動基準法第十二條第六款之規定，應屬合法，堪予認
    定。上訴人主張，被上訴人調職命令屬權利濫用之非法行為
    云云，並非可採。
六、被上訴人之債務人異議之訴是否有理由？
    如上所述，被上訴人主張其於93年7 月12日，依勞動基準法
    第12條第6 款之規定終止兩造間僱傭契約為合法，兩造間僱
    傭關係業已因此消滅，自同年月13日起，上訴人即無請求被
    上訴人給付每月97,000元薪資之請求權，為可採。則上訴人
    聲請強制執行之執行名義即前案第一審確定判決其中關於上
    開自93年7 月13日起之薪資請求權部分，即失其效力。是該
    消滅事由係發生於前訴訟言詞辯論終結即前案第一審言詞辯
    論終結之93年3月4日後，上訴人自不得再執前案第一審確定
    判決，就 93年7月13日以後之薪資請求權，聲請強制執行，
    上訴人竟仍聲請原法院以 95年度執字第51290號強制執行事
    件，實施強制執行，被上訴人提起本件債務人異議之訴，主
    張上訴人就 93年7月13日以後之薪資請求權已消滅，為有理
    由。
七、綜上所述，被上訴人依強制執行法第14條第1項規定，提本
    件異議之訴，請求撤銷上揭原法院強制執行程序，為有理由
    ，應予准許。原審為上訴人敗訴之判決，於法並無違誤。上
    訴意旨指摘原判決不當，求予廢棄改判，為無理由，應予駁
    回。
八、本件事證，已臻明確，兩造其餘攻擊防禦方法及舉證，與本
    判決結果不生影響，無贅述必要，併予敘明。
九、據上論結，本件上訴為無理由，爰判決如主文。
中　　華　　民　　國　　96　　年　　7 　　月　　18　　日
　　　　　　　　　  民事第十二庭
                        審判長法　官　張宗權
　　　　　　　　　　　        法　官　王麗莉
　　　　　　　　　　　        法　官　蕭艿菁
正本係照原本作成。
如不服本判決，應於收受送達後20日內向本院提出上訴書狀，其
未表明上訴理由者，應於提出上訴後20日內向本院補提理由書狀
（均須按他造當事人之人數附繕本）上訴時應提出委任律師或具
有律師資格之人之委任狀；委任有律師資格者，另應附具律師資
格證書及釋明委任人與受任人有民事訴訟法第466條之1第1項但
書或第2項（詳附註）所定關係之釋明文書影本。
中　　華　　民　　國　　96　　年　　7 　　月　　18　　日
　　　　　　　　　　　　　　　書記官　王秀雲
附註：
民事訴訟法第466條之1（第1項、第2項）：
對於第二審判決上訴，上訴人應委任律師為訴訟代理人。但上訴
人或其他法定代理人具有律師資格者，不在此限。
上訴人之配偶、三親等內之血親、二親等內之姻親，或上訴人為
法人、中央或地方機關時，其所屬專任人員具有律師資格並經法
院認為適當者，亦得為第三審訴訟代理人。
